臺灣臺中地方法院民事判決　　　　　　95年度重訴字第8號
原　　　告　辰○○
訴訟代理人　武燕琳律師
原　　　告　丑○○
　　　　　　癸○○
　　　　　　寅○○
　　　　　　卯○○
被　　　告　宙○○
　　　　　　天○○
　　　　　　乙○○
　　　　　　丁○○
　　　　　　地○○
　　　　　　子○○
　　　　　　巳○○
　　　　　　亥○○
　　　　　　宇○○
　　　　　　甲○○
　　　　　　戌○○即午○○之.
　　　　　　未○○即午○○之.
　　　　　　申○○即午○○之.
　　　　　　酉○○即午○○之.
上14人共同
訴訟代理人　洪武明律師
被　　　告　丙○○
　　　　　　辛○○
　　　　　　己○○
　　　　　　庚○○
　　　　　　戊○○
兼上5人共同
訴訟代理人　壬○○
上列當事人間請求損害賠償等事件，本院於民國96年8月22日言
詞辯論終結，判決如下：
    主      文
原告之訴及假執行之聲請均駁回。
訴訟費用由原告負擔。
    事實及理由
一、按當事人喪失訴訟能力或法定代理人死亡或其代理權消滅者
    ，訴訟程序在有法定代理人或取得訴訟能力之本人承受其訴
    訟以前當然停止。承受訴訟人，於得為承受時，應即為承受
    之聲明。民事訴訟法第170條、第175條分別定有明文。本件
    被告之一午○○已於本件訴訟程序進行中之民國95年12月20
    日死亡，其繼承人戌○○、未○○、申○○及酉○○聲明承
    受訴訟，核無不合，應予准許。
二、次按訴狀送達後，原告不得將原訴變更或追加他訴。但被告
    同意者，不在此限；又被告於訴之變更或追加無異議，而為
    本案之言詞辯論者，視為同意變更或追加，民事訴訟法第2
    55條第1項第1款及第2項分別規定甚明。原告提起本件訴訟
    時，係聲明求為判決：(一)確認原告與被告間就63年7月1日「
    「臺灣省臺中縣私立中興汽車駕駛人訓練班」（嗣經原告更
    正為「私立中興汽車駕駛短期職業補習班」）事業之合夥關
    係存在；另依據民法第680條準用第541條規定，請求(二)被告
    應將向臺中縣政府所領取新臺幣（下同）166,770,990元之
    徵收補償費及將對經濟部水利署第三河川局所領取之2,938,
    457元返還予原告及全體合夥人。嗣於訴狀送達後之本院96
    年8月22日言詞辯論期日，提出變更暨準備書狀，改依民法
    第184條第1項及第179條規定，請求被告應連帶給付原告17
    ,955,259 元，及自該書狀送達之翌日起至清償日止，按週
    年利率5%計算之利息，核屬訴之變更，且被告宙○○、天○○、乙○○、丁○○、地○○、子○○、巳○○、亥○○、
    宇○○、甲○○、戌○○、未○○、申○○、酉○○（以下
    簡稱被告宙○○等14人）對原告所為訴之變更均表同意；被
    告丙○○、辛○○、己○○、庚○○、戊○○、壬○○（以
    下簡稱被告丙○○等6人）則就原告所為訴之變更無異議而
    為本案之言詞辯論，故應視為同意原告訴之變更，是原告上
    述訴之變更自應准許，合先敘明。
三、本件原告丑○○、癸○○、寅○○、卯○○等4人（以下簡
    稱被告丑○○等4人）均經合法通知，未於言詞辯論期日到
    場，核無民事訴訟法第386條所列各款情形，爰依被告之聲
    請，由其一造辯論而為判決。
四、原告起訴主張：原告等之被繼承人周裕曾於63年7月1日與訴
    外人杜賢託（即被告丙○○等6人之被繼承人，於82年12月
    10日逝世）、高凌漢（已歿）、吳永昌（已歿）、午○○（
    即被告戌○○、未○○、申○○及酉○○之被繼承人）及被
    告巳○○等人互約出資成立「私立中興汽車駕駛短期職業補
    習班」之合夥事業（下稱系爭合夥事業）。被告宙○○、天
    ○○、乙○○、丁○○、地○○、子○○、亥○○、宇○○
    及甲○○於其後陸續繼受取得系爭合夥事業之股份而成為合
    夥人，周裕之持股比例為5.29%，加上乾股比例亦為5.29%，
    合計持股比例為10.58%。系爭合夥事業全體合夥人於79年3
    月27日訂立信託契約，將該合夥事業所有之土地登記予杜賢
    託之名下，被告丙○○等6人在杜賢託逝世後，未經系爭合
    夥事業全體合夥人同意，在87年11月6日與被告宙○○、天
    ○○、乙○○、丁○○、地○○、子○○、亥○○在臺中縣
    太平市公所調解委員會成立如該調解委員會87年民調字第28
    8號調解書所示之調解，約定被告丙○○等6人將原本登記於
    杜賢託名下之坐落臺中市○○市○○段23 3之1、233之104
    、233之2、233之105、233之107、251、251之11、251之1、
    251之10、251之12、251之2、250等地號土地，及臺中縣太
    平市○○段401地號土地所有權，移轉登記予被告宙○○、
    天○○2人應有部份各10000分之2550，被告乙○○、丁○○
    2人應有部分各10000分之1088，被告地○○、子○○2人應
    有部分各10000分之972；另將臺中縣太平市○○段250之1地
    號土地及太平市○○段404、405等地號土地及上開土地上建
    號334、335號建物移轉登記予被告亥○○所有，該調解書並
    經本院准予核定。惟上開土地經臺中縣政府於92年11月13日
    公告辦理區段徵收，臺中縣政府與經濟部水利署第三河川局
    分別通知被告丙○○、壬○○、辛○○、戊○○、己○○、
    庚○○領取土地補償費166,770,990元及其上建物徵收補償
    費2,938,457元，合計169,709,447元（下稱系爭補償費）。
    然被告丙○○等6人因與訴外人唐福貴等人間尚有債權債務
    糾紛，該等訴外人因而聲請本院就系爭補償費強制執行，經
    本院就系爭補償費核發扣押命令，命臺中縣政府與經濟部水
    利署第三河川局將系爭補償費解繳本院。嗣午○○與被告巳
    ○○、宙○○、天○○、乙○○、丁○○、地○○、子○○
    、亥○○、宇○○及甲○○等11人另向本院起訴請求被告丙○○等6人返還系爭補償費，經本院分為93年度重訴字第311
    號事件受理後，雙方成立訴訟上和解，被告丙○○等6人同
    意將系爭補償費給付予午○○與被告巳○○、宙○○、天○○、乙○○、丁○○、地○○、子○○、亥○○、宇○○及
    甲○○等11人，而未將原告等因繼承取得系爭合夥事業持股
    10.58%所應分得之17,955,259元補償費（計算式：169,709,
    447X10.58%=17,955,259.4926，元以下四捨五入）予以保留
    。系爭合夥事業既未經清算，各合夥人自不得請求分析合夥
    財產，午○○與被告宙○○、巳○○、天○○、乙○○、丁○○、地○○、子○○、亥○○、宇○○及甲○○等11人未
    經全體合夥人同意，排除原告等繼承取得之系爭合夥事業權
    利，輾轉取得屬於合夥事業財產之系爭補償費，自係故意不
    法侵害原告之權利，亦係無法律上之原因而受利益，致原告
    受有損害，為此依據民法第184條第1項、第185條第1項前段
    及第179條前段規定，提起本件訴訟，請求被告等將原告應
    分得之上述補償費返還原告，以賠償原告所受損害暨返還不
    當得利，並聲明：被告應連帶給付原告17,955,259元，及自
    原告於96年8月22日所具變更暨準備書狀送達被告之翌日起
    至清償日止，按週年利率5%計算之利息；願供擔保，請准宣
    告假執行。
五、被告之抗辯：
  (一)被告宙○○等14人部分：
    原告等之被繼承人周裕於逝世前，其股權即隱名於午○○（
    即被告戌○○、未○○、申○○、酉○○之被繼承人）名下
    ，嗣原告等繼承周裕就系爭合夥事業之股份後，原告辰○○
    已於88年7月2日出具退股書，自動要求退股，至於另4名原
    告之股份則仍隱名於午○○名下，故原告等並非系爭合夥事
    業之合夥人，自不得要求分配系爭合夥事業之財產。再者，
    上述不動產係經系爭合夥事業之原代表人即訴外人高凌漢與
    杜賢託於87年3月15日簽訂信託契約後，信託登記在杜賢託
    名下，自已成立生效；至於被告丙○○等6人以杜賢託之繼
    承人身分，於87年11月6日與被告宙○○、天○○、乙○○
    、丁○○、地○○、子○○、亥○○成立之臺中縣太平市調
    解委員會87年民調字第288號調解，亦經本院准予核定，該
    項調解內容，與其後被告丙○○等6人與午○○、被告巳○○、宙○○、天○○、乙○○、丁○○、地○○、子○○、
    亥○○、宇○○及甲○○等11人日在本院93年度重訴字第
    311 號民事事件中達成之訴訟上和解，均與確定判決有同一
    效力，不容原告再為相反之主張，從而，原告提起本件訴訟
    ，主張上述調解及訴訟上和解內容，係不法侵害原告之權利
    ，應不生效力云云，自無可採等語，並聲明：駁回原告之訴
    及假執行之聲請；如受不利判決，願供擔保請准免於假執行
    之宣告。
  (二)被告丙○○等6人部分：
    系爭合夥事業原本由訴外人高凌漢獨資經營，當時渠等之被
    繼承人杜賢託原為隱名合夥人，然已於73年10月6日將其隱
    名合夥之出資權利讓與訴外人李美枝等人，是渠等並未因繼
    承而取得系爭合夥事業之權利，自非該合夥事業之出名或隱
    名合夥人。又系爭合夥事業係由其代表人即被告亥○○出面
    ，與渠等成立本院93年度重訴字第311號事件之訴訟上和解
    ，故該和解內容對於系爭合夥事業之全體合夥人均發生效力
    ，原告亦應受該和解內容拘束，不得再請求渠等給付系爭補
    償費；縱認該訴訟上和解對原告不生效力，在系爭合夥事業
    合法終止渠等繼受自杜賢託之上開不動產信託關係前，上開
    不動產之徵收補償費名義上仍屬渠等所有，原告必須在系爭
    合夥事業合法終止該項信託關係後，始可向渠等請求返還系
    爭補償費等語，並聲明：駁回原告之訴及假執行之聲請；如
    受不利判決，願以現金或等值臺灣銀行無記名可轉讓定期存
    單供擔保請准免於假執行之宣告。
六、以下事實為兩造所不爭執，核與原告提出之系爭合夥事業股
    單、被告宙○○等14人提出之本院85年度公字第16944號公
    證書（包含經公證之系爭合夥事業共同設立人名冊與切結書
    ）及被告丙○○等6人提出之本院93年度重訴字第311號和解
    筆錄各1份（以上均影本）相符，復經本院調取93年度重訴
    字第311號民事訴訟案卷，核閱其內經本院核定之臺中縣太
    平市調解委員會87年民調字第288號調解書影本無誤，堪信
    為真實：
  (一)原告等均為周裕（已於80年9月12日逝世）之繼承人。
  (二)周裕曾於63年7月1日與訴外人杜賢託（即被告丙○○等6人
    之被繼承人）、高凌漢（已歿）、吳永昌（已歿）、午○○
    （即被告戌○○、未○○、申○○及酉○○之被繼承人）及
    被告巳○○等人互約出資成立系爭合夥事業。被告宙○○、
    天○○、乙○○、丁○○、地○○、子○○、亥○○、宇○○及甲○○於其後陸續繼受取得系爭合夥事業之出資而成為
    合夥人。
  (三)被告丙○○等6人與被告宙○○、天○○、乙○○、丁○○
    、地○○、子○○、亥○○，於87年11月6日在臺中縣太平
    市公所調解委員會成立調解，作成該調解委員會87年民調字
    第288號調解書，其內容為：被告丙○○等6人願將原本登記
    於杜賢託名下之坐落臺中市○○市○○段233之1、233之104
    、233之2、233之105、233之107、251、251之11、251之1、
    251之10、251之12、251之2、250等地號土地及太平欣欣段
    401地號土地所有權，移轉登記予被告宙○○、天○○2人應
    有部份各10000分之2550，被告乙○○、丁○○2人應有部分
    各10000分之1088，被告地○○、子○○2人應有部分各1000
    0分之972；另將臺中縣太平市○○段250之1地號土地及太平
    市○○段404、405等地號土地及上開土地上建號334、335號
    建物移轉登記予被告亥○○所有，該調解書並經本院准予核
    定。
  (四)上開土地經臺中縣政府於92年11月13日公告辦理區段徵收，
    臺中縣政府與經濟部水利署第三河川局分別通知被告丙○○
    等6人領取土地補償費166,770,990元及其上建物徵收補償費
    2,938,457元，合計169,709,447元（即系爭補償費）。
  (五)被告宙○○、天○○、乙○○、丁○○、地○○、子○○、
    亥○○嗣向本院起訴請求被告丙○○等6人給付系爭補償費
    ，經本院分為93年度重訴字第311號民事事件受理後，雙方
    成立訴訟上和解。和解內容第3項為：被告丙○○等6人願給
    付被告亥○○9,670,827元（包括臺中縣政府就臺中縣太平
    市○○段250之1、250之7、250之8、250之9地號等4筆土地
    核發之徵收補償款6,732,370元及經濟部水利署第三河川局
    就上述建號334、335號建物核發之建物補償費2,938,457元
    ）。
  (六)被告丙○○等6人目前已非系爭合夥事業之合夥人。
七、至原告主張：其等之被繼承人周裕就系爭合夥事業之持股比
    例合計10.58%，於周裕逝世後應由其等繼承。然被告等未經
    系爭合夥事業全體合夥人之同意，先由部分合夥人即被告宙
    ○○、天○○、乙○○、丁○○、地○○、子○○與亥○○
    與被告丙○○等6人先成立上述調解，先將信託登記在被告
    丙○○等6人之被繼承人杜賢託名下、應屬系爭合夥事業財
    產之上開不動產，移轉登記於前述7名被告名下；嗣於上開
    不動產中之土地遭徵收後，再由午○○與被告巳○○、宙○○、天○○、乙○○、丁○○、地○○、子○○、亥○○、
    宇○○及甲○○等部分合夥人與被告丙○○等6人於上開訴
    訟程序中成立和解，朋分系爭補償費，而未將原告等依繼承
    取得系爭合夥事業之持股比例所應分得之補償費予以保留，
    自已不法侵害原告之權利，亦係無法律上之原因而受利益等
    語，為被告等所否認，並以前揭情詞置辯，從而本件應予審
    究者，厥為：
  (一)原告等是否因繼承周裕於系爭合夥事業之出資，而成為系爭
    合夥事業之合夥人？若是：
  1.原告辰○○是否已退股？如是，其是否仍為系爭合夥事業之
    合夥人？
  2.原告丑○○等4人所繼承之系爭合夥事業出資，是否隱名於
    被告午○○之下？
  (二)原告等目前若仍為系爭合夥事業之出名合夥人，其等本於侵
    權行為及不當得利之法律關係，提起本件訴訟，請求被告連
    帶給付系爭補償費中、相當於其等所繼承系爭合夥事業出資
    比例之金額，有無理由？
    經查：
  (一)原告5人因繼承周裕就系爭合夥事業之出資，而成為該合夥
    事業之出名合夥人：
  1.原告5人之被繼承人周裕於生前因與杜賢託、高凌漢、吳永
    昌、午○○及被告巳○○等人互約出資成立系爭合夥事業，
    而成為該合夥事業之合夥人，業如前述。被告宙○○等14人
    雖抗辯：周裕於死亡前，即將其於系爭合夥事業之持股轉讓
    ，而隱名於午○○名下，則原告5人所繼承者，亦係周裕之
    隱名合夥人地位而已；原告辰○○雖自承系爭合夥事業曾於
    77年2月3日去函周裕，建議其退出系爭合夥事業之經營，成
    為隱名合夥人，然主張：周裕並未接受該項改為隱名合夥人
    之要約。按隱名合夥乃當事人約定一方對於他方所經營之事
    業出資，而分受其營業所生之利益及分擔其所生損失之契約
    ，故隱名合夥人係為出名營業人而出資，出資後其權利即移
    屬於出名營業人，隱名合夥並無所謂合夥財產。是原告5 人
    若如上述14名被告所辯，為系爭合夥事業之隱名合夥人，自
    不得以該合夥事業之合夥人身分提起本訴，請求給付因合夥
    財產遭侵害所生之損害賠償或不當得利，從而原告5人為系
    爭合夥事業之隱名合夥人一事，為有利於被告宙○○等14人
    之事實，依據民事訴訟法第277條前段「當事人主張有利於
    己之事實者，就其事實有舉證之責任」規定，應由該14名被
    告負舉證責任。被告宙○○等14人就此雖提出「中興駕駛班
    70年度股東大會紀錄」影本、公證書（含遺眷協議書）影本
    及中興駕訓班各集團持股明細表影本各1份為證，惟遍觀上
    述股東大會紀錄內容，並無隻字片語提及原告5人之被繼承
    人周裕將其於系爭合夥事業之出資移屬午○○，而成為該合
    夥事業隱名合夥人之事；公證書則係針對原告5人於80年9
    月間共同訂立、內容略為：周裕逝世後遺留之財產由原告5
    人共同繼承，負債、喪葬開銷及事務處理費用，則由原告丑
    ○○等4人平均分攤，並由原告丑○○全權代表處理等語之
    遺眷協議書加以公證，亦未敘及周裕之遺產中，關於系爭合
    夥事業之出資，是否已移屬午○○；又中興駕訓班各集團持
    股明細表乃被告宙○○等14人單方面出具之私文書，其真實
    性為原告辰○○所否認，該14名被告又無法舉證證明其真正
    ，自無證據力，故不得以其上記載：原告丑○○等4人就系
    爭合夥事業之持股係歸屬午○○名下，由午○○代表執行事
    務，即認該14名被告所辯上情為真。再者，觀諸原告辰○○
    所提出由系爭合夥事業寄予周裕、要約其改為隱名合夥之上
    述函文第2項記載：若周裕同意改為隱名合夥者，應於77年2
    月20日前，將該函文後附之合夥出資讓渡契約書填妥，寄還
    該合夥事業，逾期該項要約即失效，然原告辰○○主張：周
    裕並未將該合夥出資讓渡契約書填寫後寄還系爭合夥事業一
    節，未為被告宙○○等14人所爭執，且該14名被告亦未能舉
    證證明周裕曾就上述改為隱名合夥人之要約予以承諾，則依
    上述函文意旨，系爭合夥事業對周裕所為該項改為隱名合夥
    人之要約，因周裕直至77年2月20日仍未為承諾而失效。此
    外，被告宙○○等14人復未提出其他證據，證明周裕於80年
    9月12日逝世前，曾將其對系爭合夥事業之出資移歸該合夥
    事業另名合夥人午○○，而隱名於午○○名下，則該14名被
    告就其等抗辯：周裕於逝世時已非系爭合夥事業之出名合夥
    人此項利己事實，自應受不利之認定，是其等此項抗辯，自
    不足採信。周裕直至逝世時止，既仍為系爭合夥事業之具名
    合夥人，原告5人本於周裕繼承人之身分，自得繼受周裕於
    該合夥事業之出資，而成為該合夥事業之出名合夥人。
  2.原告5人繼承周裕之遺產後已協議分割，原告辰○○曾將其
    所分得系爭合夥事業之部分出資轉讓，惟仍保留該合夥事業
    部分出資，故該名原告與原告丑○○等4人目前均仍為系爭
    合夥事業之合夥人：
  (1)原告辰○○部分：
  原告5人主張：其等繼承周裕之遺產後，業經協議分割一節
    ，為被告等所不爭執，堪信屬實。至被告宙○○等14人抗辯
    ：原告辰○○於繼承周裕就系爭合夥事業之出資後，於88年
    7月2日出具退股書，自動要求退股等語，則據其等提出書立
    日期為88年7月2日、內容為「立自願退股書人辰○○，今因
    病缺錢醫治，乃將繼承先父周裕生前持有私立中興汽車駕駛
    人訓練班（以下簡稱該班）股權中之壹拾貳股（全部陸拾股
    由五人平均繼承，附法院公證書影本及繼承人之代表丑○○
    來函為證），自動要求退股，承蒙該班以每股新台幣貳萬貳
    仟元承受收回股權，其價款合計新台幣貳拾陸萬肆仟元，當
    即交由本人收訖，嗣後該班之權利與義務，概與本人無涉，
    恐口無憑，特立此退股書為據」等文字，另於「立退股書人
    」欄有「辰○○」簽名之退股書影本1份為證。原告辰○○
    雖否認有退股情事，然由其於95年5月23日所具民事準備二
    狀第一點(一)、(二)部分載稱：「辰○○久病纏身，88年間即罹
    患有糖尿病、多發性神經病變、高血脂症等，診斷證明書可
    稽。因手足兄弟俱在海外，單親家庭缺錢醫治，只好退而求
    其次，以出售股權方式換價治病。88年7月2日退股書全文均
    非辰○○所記述，而係中興駕訓班人員告知『不簽名即不可
    以領錢』，原告辰○○僅得在其上簽名。是辰○○簽名，僅
    表示收得264,000元，並不表示承認先人周裕僅有60股」等
    語觀之，原告辰○○對於該退股書末尾之「辰○○」3字係
    由其親簽，及其確曾將繼承自周裕之系爭合夥事業出資中之
    12股讓售而得款264,000元等情，並不否認，至該名原告所
    稱系爭合夥事業人員曾以不在退股書上簽名即無法領取上述
    款項等語，迫使其簽署該退股書云云，並未經其舉證證明為
    真實；況且，縱系爭合夥事業人員確有以上述言語，脅迫原
    告辰○○為前述退股聲明之情事，然該名原告既未依民法第
    93條前段規定，於脅迫終止後1年內，撤銷該項因受脅迫而
    為之退股意思表示，反依該退股書內容，將其自周裕遺產中
    分得之系爭合夥事業出資中12股轉讓，以換取金錢，顯見該
    退股書之內容並未違反其本意，對其自有拘束力。從而，原
    告辰○○因繼承而分得之系爭合夥事業出資12股，業經其依
    該退股書之約定轉讓他人，堪以認定。
  原告辰○○另主張：周裕遺留之系爭合夥事業持股為72股，
    則伊依上述退股書出讓之系爭合夥事業12股股權後，仍保有
    其他持股等語，為被告等所否認，並抗辯：原告5人繼承自
    周裕之系爭合夥事業股權僅為60股等語，則原告辰○○就其
    主張周裕所遺留系爭合夥事業之持股超過60股之利己事實，
    應負舉證責任。原告辰○○所提出系爭合夥事業於63年7月1
    日出具、由周裕執存之股單，僅能證明周裕於系爭合夥事業
    製作該股單時之出資為100,000元，持股為100股，然原告辰
    ○○既自承系爭合夥事業各合夥人之出資額於71年間曾經調
    整，則股權應隨同調整，足見周裕所持有系爭合夥事業之股
    數，於其生前即有變動，而非如上述股單所載，是以該股單
    並無從證明原告辰○○所主張：周裕生前所遺留系爭合夥事
    業之出資共計72股等情屬實。又本院雖曾依原告辰○○之聲
    請，向臺中縣政府調取系爭合夥事業申請設立呈報表，然其
    內亦無任何關於系爭合夥事業各合夥人出資比例之記載，故
    亦不足以證明原告辰○○上述主張為真。該名原告復未能提
    出其他證據，證明周裕於逝世前所持有系爭合夥事業之出資
    確已達72股，其此部分主張，尚難信為真正。然被告等既已
    自承：原告5人共同繼承自周裕之系爭合夥事業出資為60股
    ，則依被告宙○○等14人所提出、且其等不爭執其真正之上
    述由原告5人出具、業經公證之遺眷協議書所載：原告辰○○就周裕之遺產，可分得其中2/6之比例計算，原告辰○○
    應可分得周裕所遺留系爭合夥事業出資中之20股（計算式：
    60X2/6=20），則該名原告雖依上述退股書內容，將其中12
    股出售，惟仍保有8股系爭合夥事業之出資，是原告辰○○
    應仍為系爭合夥事業之合夥人，被告等抗辯：原告辰○○已
    將其因繼承而分得之系爭合夥事業出資悉數轉讓他人，故已
    非該合夥事業之合夥人等語，並非可採。
  (2)原告丑○○等4人部分：
    承前所述，原告丑○○等4人因繼承而取得周裕對系爭合夥
    事業之出資；另參諸原告丑○○在周裕逝世後，曾參加系爭
    合夥事業於87年2月22日召開之股東大會，復收受系爭合夥
    事業於92年7月6日所召開第1次臨時合夥人會議之開會通知
    ；又系爭合夥事業召開92年股東大會時，曾將訴外人張真洲
    轉讓股權予訴外人曾奉照一事列為議案，然因包括原告丑○○在內之該合夥事業3名股東未出席該次會議，故決議不討
    論該案等情，分別有原告提出之系爭合夥事業87年股東大會
    紀錄影本、中興汽車駕駛人訓練班92年度第1次臨時合夥人
    會議開會通知及授權書（委任書）影本各1份為憑，另據被
    告宙○○等14人提出之系爭合夥事業92年股東大會紀錄記載
    「八、臨時動議」第(二)項第3.點之決議：「因曾奉照非本班
    股東，因『股東丑○○』、陶正綱、陳志昌三人未出席，不
    予討論」等語明確，顯見原告丑○○迄至92年間為止，仍為
    系爭合夥事業之出名合夥人，否則系爭合夥事業並無通知其
    出席合夥人會議之必要，更無可能因其未與會，即擱置關於
    該合夥事業其他合夥人轉讓出資議案之討論。且被告等並未
    提出其他證據，證明原告丑○○等4人在繼承取得系爭合夥
    事業之出資後，曾將所分得之出資額轉讓他人而脫離該合夥
    事業或成為隱名合夥人，則該4名原告自仍為系爭合夥事業
    之出名合夥人。
  (二)系爭合夥事業於解散後未清算完結，原告5人主張被告等私
    自分配系爭補償費，所生之侵權行為損害賠償請求權及不當
    得利返還請求權，仍屬合夥人公同共有，原告5人不得依其
    等因繼承而分得之系爭合夥事業出資比例，請求被告等賠償
    或返還：惟按各合夥人之出資及其他合夥財產，為合夥人全
    體之公同共有，民法第668條定有明文；又合夥非解散後清
    算完結，其合夥之關係不能消滅，最高法院亦著有18年上字
    第2536號判例可資參照。原告5人目前仍為系爭合夥事業之
    出名合夥人，固如前述，然系爭補償費既係因原本屬於系爭
    合夥事業財產之上開不動產被徵收，由臺中縣政府及經濟部
    水利署第三河川局所核發，則該補償費仍為合夥財產，應屬
    包括原告5人與被告宙○○等14人在內之系爭合夥事業全體
    合夥人所公同共有。又系爭合夥事業為配合大里溪整治計劃
    ，自89年10月起，即提供其營業用場地給政府作為開河使用
    ，故已確定無法繼續營業等情，有被告宙○○等14人提出系
    爭合夥事業92年股東大會紀錄可憑（參見該會議紀錄「七、
    提案討論與決議」案由一之記載），則該合夥之目的事業顯
    已不能完成，自已該當於民法第692條第3款規定之解散事由
    。然系爭合夥事業尚未清算完結一事，為兩造所不爭（參見
    原告5人於94年12月28日所具民事起訴狀第4頁，及原告辰○○於95年9月5日所具民事起訴狀第16頁所載，暨被告宙○○
    等14人於本院96年8月22日言詞辯論期日之陳述），則原告5
    人主張被告等人私自分配系爭補償費一事，縱或屬實，因而
    權利遭侵害及利益受損害者，亦為系爭合夥事業，而非個別
    之合夥人，故由此衍生之侵權行為損害賠償請求權及不當得
    利返還請求權，均為系爭合夥事業之權利，係全體合夥人公
    同共有，在系爭合夥事業清算完結前，唯系爭合夥事業得行
    使該等請求權，不得僅由原告5人以部分合夥人之身分，依
    其等繼承取得之該合夥事業出資比例，請求被告等就部分補
    償費負賠償或返還責任。從而，原告5人本於民法第184條第
    1項、第185條第1項前段及第179條前段規定，提起本件訴訟
    ，請求被告等連帶給付系爭補償費中、相當於原告5人就系
    爭合夥事業持有出資比例之金額17,955,259元，及自原告於
    96年8月22日所具變更暨準備書狀送達被告之翌日起至清償
    日止，按週年利率5%計算之法定遲延利息，以賠償損害與返
    還不當得利，自非有據，應予駁回。原告之訴既經駁回，其
    假執行之聲請自無所附麗，應併予駁回。
八、本件事證已臻明確，兩造其餘攻擊防禦方法及舉證，核與判
    決結果無影響，爰不分別斟酌論述，附此敘明。
九、訴訟費用負擔之依據：民事訴訟法第78條。
中　　華　　民　　國　　96　　年　　 9　　月　　 6　　日
                  民事第三庭    法  官  鍾啟煒
正本係照原本作成。
如對本判決上訴，須於判決送達後20日內向本院提出上訴狀。
中　　華　　民　　國　　96　　年　　 9　　月　　 6　　日
                                書記官
